臺灣高等法院花蓮分院刑事裁定
111年度毒抗字第14號
抗  告  人  
即  被  告  蔡昭平
上列抗告人因毒品危害防制條例案件，不服臺灣臺東地方法院中
華民國111年2月25日111年度毒聲字第29號裁定（聲請案號：臺
灣臺東地方檢察署111年度聲觀字第17號、111年度毒偵字第18號
)，提起抗告，本院裁定如下：
    主  文
抗告駁回。
    理  由
一、原裁定意旨：抗告人即被告蔡昭平（下稱被告）於民國110
    年11月25日晚上某時許，在高雄市○○區○○○路00號歐遊國際
    連鎖精品旅館高雄館房間內，基於施用第二級毒品甲基安非
    他命之犯意，以點火燒烤後吸食所生煙霧之方式，施用第二
    級毒品甲基安非他命1次之犯罪事實，業據被告於偵查中坦
    承不諱，且被告之尿液檢體經送慈濟大學濫用藥物檢驗中心
    初步檢驗結果，呈安非他命、甲基安非他命陽性反應，再經
    確認檢驗濃度結果，檢出安非他命濃度5,760ng/ml、甲基安
    非他命濃度40,440ng/ml等情，有勘察採證同意書、毒品犯
    罪嫌疑人尿液採驗作業管制紀錄表（檢體編號B116）、慈濟
    大學濫用藥物檢驗中心檢驗總表附卷可稽，堪認被告確有施
    用第二級毒品甲基安非他命犯行。又被告前無受觀察、勒戒
    或強制戒治執行之紀錄，亦無於犯罪未發覺前，自動向衛生
    福利部指定之醫療機構請求治療情事；被告另涉意圖販賣而
    持有第二級毒品、販賣毒品未遂等犯行，遭檢察官另案偵查
    中，依偵查實務，檢察官對被告為附命完成戒癮治療緩起訴
    處分時，通常觀察被告表現或命令被告履行相關義務之緩起
    訴期間約2年，於緩起訴期間除了要求被告須自費前往醫院
    完成戒癮治療療程外，亦要求須按時向觀護人報到採尿查驗
    ，被告上開犯行雖經檢察官另案偵查中，然該案若於2年緩
    起訴期內經檢察官起訴並經法院判處罪刑，緩起訴處分遭到
    撤銷可能性甚高，故檢察官斟酌上情後，最終決定向原法院
    聲請對被告進行觀察、勒戒程序，係適用法律規定之原則而
    非例外，亦未見其判斷有重大明顯瑕疵、濫用裁量權或裁量
    權已萎縮至不得聲請觀察、勒戒之情事，是本件聲請為有理
    由，爰依毒品危害防制條例第20條第1項、觀察勒戒處分執
    行條例第3項第1項規定，裁定被告應送勒戒處所觀察、勒戒
    等語。
二、抗告意旨：本件依卷內資料觀之，檢察官從未告知被告觀察
    、勒戒之法律要件及效果，且不論檢察官聲請或原法院於裁
    定前，均未給予被告關於是否撤銷緩起訴及觀察、勒戒之處
    分，於事前表示意見；嗣檢察官之聲請書亦未送達被告，致
    被告無從得知已遭聲請，更無可能於法院裁定前，能有向法
    院陳述意見之機會，顯然漠視被告事前陳述意見權之保障。
    況原法院於裁定前，亦未開庭訊問被告，或以書面通知被告
    使其有以言詞或書面陳述答辯之機會，足證本件程序均以書
    面審查，直至被告收受裁定前，抑或被撤銷緩起訴時，均不
    知有此聲請之程序，顯有害及被告聽審權，其程序自有不符
    正當法律程序之要求，並侵害被告之訴訟權保障，已屬違法
    不當，自有未洽。又本件聲請意旨並未敘明任何對被告之生
    活狀況、家庭背景、經濟狀態等因素，是否對於毒品並無過
    度依賴性而得自主戒治之理由，逕以侵害人身自由最嚴重之
    令入戒治處所觀察、勒戒之方式，顯有違反比例原則之情事
    。況實際上被告另案尚未起訴或終結，仍持續偵查中，依罪
    疑唯輕原則，檢察官自應對被告為有利之認定，並給予被告
    緩起訴附命戒癮治療之機會。再被告家有配偶、年逾六旬老
    父及年幼二子（O歲及O歲）需扶養，其父更患有糖尿病、高
    血壓之疾病，須定期回診治療，且配偶目前懷孕即將分娩，
    家中經濟及照護均由被告親自為之；若逕送觀察、勒戒，恐
    將影響被告家中狀況及經濟甚鉅，衍生更多社會問題，是仍
    以戒癮治療之程序較為妥適。基此，被告未曾受觀察、勒戒
    處分為初犯，而檢察官與原法院有上開違誤情事，爰依法提
    起抗告，請求撤銷原裁定，另由原地方檢察署為緩起訴處分
    等語。
三、按犯毒品危害防制條例第10條之罪者，檢察官應聲請法院裁
    定，令被告入勒戒處所觀察、勒戒，其期間不得逾2月，毒
    品危害防制條例第20條第1項定有明文。又修正施行後之毒
    品危害防制條例第20條第3項所定：依本條第1項、第2項為
    觀察、勒戒或強制戒治執行完畢釋放後，3年後再犯第10條
    之罪者，仍適用本條第1項、第2項規定之觀察、勒戒或強制
    戒治。此所謂「3年後再犯」，只要本次再犯（不論修正施
    行前、後）距最近1次觀察、勒戒或強制戒治執行完畢釋放
    ，已逾3年者，即該當之，不因其間有無犯第10條之罪經起
    訴、判刑或執行而受影響（最高法院109年度台上大字第382
    6號刑事大法庭裁定意旨參照）。
四、經查：
(一)被告基於施用第二級毒品甲基安非他命之犯意，於110年11
    月25日晚上某時許，在高雄市○○區○○○路00號歐遊國際連鎖
    精品旅館高雄館房間內，基於施用第二級毒品甲基安非他命
    之犯意，以點火燒烤後吸食所生煙霧之方式，施用第二級毒
    品甲基安非他命1次之犯罪事實，業據被告於偵查中坦承不
    諱，且被告之尿液檢體經送慈濟大學濫用藥物檢驗中心初步
    檢驗結果，呈安非他命、甲基安非他命陽性反應，再經確認
    檢驗濃度結果，檢出安非他命濃度5,760ng/ml、甲基安非他
    命濃度40,440ng/ml等情，有勘察採證同意書、毒品犯罪嫌
    疑人尿液採驗作業管制紀錄表（檢體編號B116）、慈濟大學
    濫用藥物檢驗中心檢驗總表附卷可稽，準此，被告施用甲基
    安非他命之犯行，已堪認定。
(二)現行毒品危害防制條例第24條第1項，採行「觀察、勒戒」
    與「緩起訴之戒癮治療」並行之雙軌模式，並無「緩起訴之
    戒癮治療」應優先於「觀察、勒戒」的強制規定，檢察官自
    得按照個案情形，依法裁量決定採行何者為宜。又「被告有
    下列情事之一時，不適合為附命完成戒癮治療之緩起訴處分
    。但無礙其完成戒癮治療之期程者，不在此限：一、緩起訴
    處分前，因故意犯他罪，經檢察官提起公訴或判決有罪確定
    。二、緩起訴處分前，另案撤銷假釋，等待入監服刑。三、
    緩起訴處分前，另案羈押或執行有期徒刑。」戒癮治療認定
    標準第2條第2項固定有明文。惟上開所列三款情形乃係供檢
    察官裁量之參考，非謂限於符合上開三款所述情形之一時，
    檢察官始得向法院聲請裁定將被告送觀察、勒戒。是緩起訴
    之戒癮治療應屬法律賦予檢察官偵查裁量結果之作為，並非
    賦予被告有選擇之權利。查被告前無因施用毒品案件，而受
    有觀察、勒戒或強制戒治執行之紀錄，有臺灣高等法院被告
    前案紀錄表在卷可稽，本件被告同時另涉意圖販賣而持有第
    二級毒品、販賣毒品未遂等犯行，遭檢察官另案偵查中，且
    該案業據被告於偵查中坦認在卷，並有扣案第二級毒品、手
    機及對話截圖可證，依偵查實務，檢察官就施用毒品犯行對
    被告為附命完成戒癮治療緩起訴處分時，通常觀察被告表現
    或命令被告履行相關義務之緩起訴期間約1年6月至2年，於
    緩起訴期間除了要求被告須自費前往醫院完成戒癮治療療程
    外，亦要求須按時向觀護人報到採尿查驗，被告上開犯行雖
    經檢察官另案偵查中，然該案若於1年6月至2年緩起訴期間
    內經檢察官起訴並經法院判處罪刑，緩起訴處分遭到撤銷可
    能性甚高，故檢察官斟酌上情後，認本案不適於機構外之處
    遇，而未選擇為附命完成戒癮治療之緩起訴處分，而是選擇
    施以監禁式之治療方式，求短時間內隔絕被告之毒品來源，
    務使其專心戒除毒癮，依法聲請法院裁定將被告送觀察、勒
    戒，難認有何違法或明顯失當之處，揆諸前揭說明，法院自
    應尊重檢察官職權之行使。職此，原審詳查後，認被告確有
    施用第二級毒品之行為，且檢察官裁量權之行使亦稱妥當，
    遂裁定被告應送勒戒處所觀察、勒戒，於法尚無不合，並無
    抗告意旨所指摘本案檢察官未為合義務性裁量。又毒品危害
    防制條例規定之觀察、勒戒，係一種針對受處分人將來之危
    險所為預防、矯正措施之保安處分，目的係為斷絕施用毒品
    者之身癮及心癮，除檢察官審酌個案情形，為附條件之緩起
    訴處分（同條例第24條第1項），或於犯罪未發覺前，自動
    向行政院衛生署指定之醫療機構請求治療，醫療機構免將請
    求治療者送法院或檢察機關（同條例第21條第1項
　　），凡經檢察官聲請，法院僅得依法裁定令入勒戒處所觀察
　　、勒戒，以查其是否仍有施用毒品傾向，並據以斷定幫助受
    處分人澈底戒毒之方法，法院尚無自由斟酌以其他方式替代
    之權，亦無因被告個人因素而免予執行之餘地。是抗告意旨
    以若將被告送勒戒處所執行觀察、勒戒，將對其目前家庭經
    濟生活等影響甚鉅為由，請求戒癮治療云云，核屬無據，難
    以此認定原裁定有所違誤。　
(三)另觀諸毒品危害防制條例之全文，並無課予檢察官於聲請觀
    察、勒戒裁定前，應訊問被告是否同意觀察、勒戒或應先行
    評估之規定，而是否給予被告為附命條件之緩起訴處分，事
    屬刑事訴訟法第253條之1第1項及第253條之2特別賦予檢察
    官之職權，被告本無聲請檢察官為緩起訴之權利。而本件檢
    察官既已於偵訊時，詢問被告有無其他意見陳述等語，此有
    偵訊筆錄在卷可考(偵字第3713號卷第151頁)，即難謂有何
    違反正當法律程序或侵害被告聽審權之情。從而，抗告意旨
    指摘檢察官於偵訊中未就被告是否接受戒癮治療之意願，或
    完成戒癮治療應遵守事項為任何徵詢，逕為觀察、勒戒之聲
    請，有裁量怠惰或濫用之情事云云，難認有據，併此敘明。
五、綜上所述，檢察官審酌本件各情後，向原審聲請對被告為觀
    察、勒戒，尚難認其裁量有何違法或明顯失當之處。而原審
    依檢察官之聲請，裁定被告應送勒戒處所觀察、勒戒，經核
    其認事用法，並無違誤。被告猶執前詞提起本件抗告，指摘
    原裁定不當，並請求戒癮治療，為無理由，應予駁回。
據上論斷，應依刑事訴訟法第412條，裁定如主文。
中　　華　　民　　國　　111 　年　　4 　　月　　6 　　日
                  刑事庭審判長法　官  林慧英
                              法  官  謝昀璉           
　　　　　　　　　　　　　　　法  官  李水源
以上正本證明與原本無異。
本件不得再抗告。　　　　　　　　　　　　　　　　　　　
中　　華　　民　　國　　111 　年　　4 　　月　　6 　　日
                              書記官  鄧瑞雲